臺灣彰化地方法院民事判決
111年度重訴字第82號
原      告  賴炘達  
            江淑芬  
共      同
訴訟代理人  曾耀聰律師
被      告  賴本堂  
上列當事人間請求履行契約事件，本院於民國111年10月26日言
詞辯論終結，判決如下：
    主  文
原告等之訴及其假執行之聲請均駁回。
訴訟費用由原告等負擔。
    事實及理由
一、原告起訴以：
  ㈠被告於民國99年許向原告夫妻二人表示，伊有投資管道，若
    將錢交與伊，原告非但可保本，並可獲得較高之利息。其方
    式為原告交付一定款項與被告，於約定期間屆至時，由被告
    加計一定利息，同本金返還原告。因被告係原告賴炘達同一
    宗族之遠房堂兄，因此原告二人不疑有他，乃於附表所示「
    付款時間」，交付如附表「付款金額」欄所示金額與被告，
    約定被告應於附表「應還款日期」屆至時，返還如附表「應
    還款金額」欄所示之金額。原告賴炘達共計交付被告新台幣
    （下同）544萬，原告江淑芬則交付被告184萬元。此有被告
    二人所出具，由被告所書寫之【根條】、【合議】共五紙可
    證。上開各筆款項均屆期後，被告應給付原告賴炘達600萬
    元；應給付原告江淑芬200萬元（總計800萬元，下稱系爭款
    項）。被告之投資，應於約定時間屆至後由被告返還本金，
    並加給雙方所約定之利潤，至於被告投資內容為何，原告並
    不知悉，性質上應屬無名契約。
  ㈡於100年3月間，訴外人黃圓映所經營之「紅富海」集團吸金
    案爆發，被告方告知原告等，伊係將錢投資在「紅富海」集
    團，亦在此時才有向原告提及王秋東(已亡故)、黃圓映0○○○
    ○○執行)這些人，在此之前，被告從未表示係代理他人。嗣
    原告二人要求被告返還投資款，被告卻表示「紅富海」集團
    在訴訟結束後，會將投資人之投資款返還給投資人，屆時，
    伊可將錢還給原告，請原告耐心等候。而兩造誼屬至親，原
    告也不好催逼太甚，只能耐心等待。然而，原告等於110年8
    月底向台灣苗栗地方檢察署（下稱苗栗地檢署）要求發還原
    告被害金額，苗栗地檢署卻表示投資人（被害人）名單並無
    原告二人，無法發還，原告二人始知被告上開所述均非事實
    ，無非藉故拖延還款而已。
  ㈢原告二人將款項交付與被告，被告則應於期限屆至時將約定
    本金（預扣利潤）交付原告等，至於被告係將款項投資於何
    處？做何用途？均與原告等無關。兩造約定被告應還款期間
    既已屆至，則被告自負返還義務，然經原告二人多次催請被
    告返還上開款項，被告均置之不理，爰依無名契約關係，請
    求被告給付原告等系爭款項。
  ㈣並聲明：①被告應給付原告賴炘達新台幣600萬元，及自起訴
    狀繕本送達翌日起至清償日止，依年息百分之五計算之利息
    。②告應給付原告江淑芬新台幣200萬元，及自起訴狀繕本送
    達翌日起至清償日止，依年息百分之五計算之利息。③前二
    項請求，原告均願供擔保，請准宣告假執行。　　
二、被告辯以：
　㈠原告等雖主張民事起訴狀所示時間、金額交付與被告，被提
    出「合議單」、「根條」為憑。惟原告等早於93年前，即知
    訴外人王秋東(傳「道」之人)，並知道王秋東收受款項後之
    運作方式，亦知王秋東死亡後，由訴外人黃圓映接手繼續維
    持王秋東之運作模式，而於93年間陸續交付款項，再由被告
    交由訴外人黃圓映，並按月領取黃圓映依約給付之「生活費
    」（即利潤），絕非原告二人主張係於100年3月始經由被告
    之告知伊將錢係投資在「紅富海」集團云云。至於「合議」
    及「根條」上均未有被告之名，之所以交付予原告等，其原
    因乃被告代為收受時所簽，惟並不能認兩造間因此成立契約
    關係。而關於黃圓映收受資金的行為，業經台灣高等法院台
    中分院107年度重金上更二字第19號刑事案件認定在案，她
    已在監執行。　　　　
　㈡原告等雖主張於110年8月底向台灣苗栗地方檢署請求發還被
    害金額時，始知其等並不在名單之列。關於此部分之原因，
    經原告等對被告提起刑事告訴時（彰化地方檢察署111年度
    偵字第2169號）時，曾傳喚證人黃圓映具結後證稱：「被告
    有拿他們自己的錢與別人的錢，向伊投資紅富海集團，但紅
    富海集團吸金遭偵辦時，伊有在法院表達檢察官算的吸金帳
    沒有列進去的部分，後來法院沒有整理、就結案，所以在法
    院刑事判決資料中，才沒有列入被告交予上揭集團之金額數
    目」，可證被告確實有將表所示金額交付與黃圓映。
　㈢被告在紅富海集團是「口線」，底下沒有下線，加入的初衷
    是為了傳道，未因此得到車馬費、傭金或仲介費等利益。約
    84年間住在彰化縣大村鄉，原告賴炘達就住隔壁，台北傳達
    的訊息，被告都有告訴原告。被告也是受害者，自己投資了
    好幾千萬元。　　
　㈣依上，被告僅係替原告二人將款項交給第三人黃圓映，兩造
    間並無契約關係，原告二人主張被告應履行契約，並無理由
    。並聲明：①原告之訴駁回。②願供擔保，請准宣告免為假執
    行。
三、兩造不爭執之事項：
  ㈠原告等依起訴狀附表之內容，共交付被告728萬元（交付時間
    及金額詳如附表所示；被告則交付該「根條」、「合議」字
    條予渠等，約定每一期為8個月至1年不等，每100萬元本金
    ，利潤（「生活費」）8萬元至12萬元，屆期，依「根條」
    、「合議」字條，原告等得取回該屆期之所載金額。　
　 ㈡系爭「根條」、「合議」字條上均僅記明原告等權利人姓名
     、編號、起算日及到期日，並未記載被告之署名及其他任
     何機構名稱。
　 ㈢被告所稱之投資標的「紅富海」集團負責人黃圓映等人因違
     反銀行法等案件，經臺灣高等法院臺中分院107年重金上更
     二字19號判決有期徒刑確定，犯罪所得暨該集團之財產遭
     刑事扣押。
四、得心證之理由：
    原告等主張被告須依兩造間無名契約，給付原告二人各600
    萬元、200萬元乙節，為被告否認，並以前詞置辯。故本件
    爭點為：①兩造間有否契約存在(何種契約關係)為何？②原告
    主張被告應給付原告800萬元，有無理由？茲敘述如下：
  ㈠按當事人互相表示意思一致者，無論其為明示或默示，契約
    即為成立，民法第153條第1項定有明文。又契約固須當事人
    互相表示意思一致始能成立，但所謂互相表示意思一致，並
    不限於當事人間直接為之，其由第三人為媒介而將各方互為
    之意思表示從中傳達因而獲致意思表示之一致者，仍不得謂
    契約並未成立。次按民法債編第二章「各種之債」各節所規
    定之契約，固可謂為有名契約，但並不能因而涵蓋所有類型
    之契約，本於契約自由之原則，倘當事人因自由訂定而不能
    歸類之其他無名契約，仍可類推適用民法有名契約相關之規
    定。
  ㈡原告主張兩造之契約內容，係原告以金錢交付予被告，由被
    告投資，待約定時間屆至後，加計雙方所約定利潤(實際上
    是預扣一定金額)，返還如「根條」、「合議」字條所載之
    金額予原告等之無名契約。原告實際交付每92萬元，則得取
    得一張100萬元之憑據，待約定時間屆至後，原告得依該「
    根條」、「合議」取回面額100萬元之金錢，其中之價差，
    為原告投資之利潤。
  ㈢惟查，本件類究似於投資之無名契約否？並未約定被告投資
    項目為何？亦未約定是否須以原告或被告之名義投資？若投
    資有發生虧損情形，風險應由誰負擔？被告依據該契約之給
    付義務為何？或被告是否有酬金？均未以書面明確約定，原
    告未就上開部分，均未負舉證，是本件兩造間究有無成立原
    告所稱之無名契約，容有疑義。
  ㈣縱認兩造間有原告間主張類似投資之無名契約存在，惟原告
    共同訴代：「原告曾經問被告投資管道是什麼？被告說你對
    我就好，我怎麼處理你不用管」、「…不是消費借貸。原告
    曾好奇如何投資，賴本堂（被告）說，你對我就好，其他不
    用多問，單純化就好。」，可認原告賴炘達係基於與被告間
    遠房親戚關係，信任被告，故委託被告投資，而其亦自承並
    不清楚要投資內容，顯見原告委託被告投資目的，僅在於取
    得高額之價差利潤，屆期並能保本，並不過問被告如何投資
    。因此，兩造間既然未約定要以什麼方式、名義進行投資，
    則被告究係以誰的名義投資，或如何投資，皆為原告所默許
    ，則被告以原告等名義投入紅富海侍集團，並交付上開之「
    合議」、「根條」為憑證，未違反約定之情。
  ㈤此外，原告等約從民國93、94年間起至，以實際交付金額92
    萬元等予被告換取面額100萬元「根條」、「合議」，以每
    年賺取約本金之利息8%之投資方式，直至100年「紅富海」
    集團違反銀行法案爆發止，兩造以此種方式運作達約6年以
    上，期間內，足認原告應取有得如兩造所述之利潤，原告才
    會持續每年投入本金，換取次年（或次期）之「根條」、「
    合議」。而上述投資內容，及所使用「根條」、「合議」之
    用詞、憑單，與上開紅富海案於台灣高等法院台中分院107
    年度重金上更二字第19號判決節錄內容：「… 不特定之志工
    輪流收受款項，入金金額一口100萬元，最初一口每個月利
    息1萬元，計算方式有6個月、8個月或1年為一期，每月1萬
    利息，存滿3年以上，1年利息降為9萬元，100年3月以後，
    則改降為每月利息8千元，另入金金額交付予志工後，志工
    會開立一張憑證（即跟條或合議單），上面會寫名字、開立
    日及到期日…」之內容相符，足認期間內，上開投資行為為
    原告所認可（或至少不反對）。被告並非最終收受款項之人
    ，無從得知紅富海集團決策及運作內容，於角色上僅似於原
    告之使用人或代理人，其僅為代原告交付金錢予該集團後，
    被告再將「根條」、「合議」轉交予原告等，以為憑據。原
    告雖另稱：「…當時黃圓映表示被告有把錢交給她，但是這
    筆錢到底是被告從哪裡來的錢，是否包含原告的錢，黃圓映
    並沒有說明，所以黃圓映假設真的有向被告收錢，也沒有辦
    法證明是被告向原告收的錢。因此本件與黃圓映、「紅富海
    」根本沒有關係。寫跟條、合意是被告拿出來的資料，原告
    並不在意，原告在意的是錢出去、要拿回來。」。然而，被
    告於93、94年至100年期間，若未依上開約定方式給付原告
    等利潤，原告等豈會每年（每期）持續至交付預扣利潤之金
    額予被告？並收取「根條」、「合議」，原告等豈不起疑或
    乾脆不投入以避免風險！又若本件原告等投資關係僅存於在
    兩造之間，又何需於本件「根條」、「合議」上記載「1015
    」「1013」「0102」…等編號。
  ㈥況兩造間並無任何書面約定「投資」，被告縱使僅是經手現
    金流向，在無其他證據佐證下，難認兩造間確有無名契約存
    在。原告所主張，證據之證明力不足，不可取信。　
五、綜上所述，原告等主張基於無名契約請求被告應給付原告賴
    炘達600萬元及法定遲延利息；被告應給付原告江淑芬200萬
    元及法定遲延利息，並無理由，均應予駁回。原告等之訴既
    經駁回，其假執行聲請即失所依附，應併予駁回。
六、訴訟費用負擔依據：民事訴訟法第78條、第85條，判決如主
    文。
中　　華　　民　　國　　111 　年　　11　　月　  15 　 日
                民事第四庭    法　官　王鏡明
以上正本係照原本作成。
如不服本判決，須於判決送達後20日內向本院提出上訴狀（須按
他造當事人之人數附繕本）。如委任律師提起上訴者，應一併繳
納上訴審裁判費。 
中　　華　　民　　國　　111 　年　　11　　月　　15　　日
                              書記官　王宣雄  
附表：（單位：新台幣）
編號 付款日期 付款金額 應還款日期 應還款金額 付款人 1 99.4.1 92萬元 100.4.1 100萬元 賴炘達 2 99.5.28 92萬元 110.5.28 100萬元 賴炘達 3 110.1.10 184萬元 110.11.10 200萬元 賴炘達 4 110.2.25 176萬元 110.10.25 200萬元 賴炘達 5 100.1.10 184萬元 110.11.10 200萬元 江淑芬